--- 
title: "Introducción al aprendizaje no supervisado"
author: "Juan C. Laria"
date: "`r Sys.Date()`"
knit: "bookdown::render_book"
site: bookdown::bookdown_site
output: bookdown::gitbook
documentclass: book
bibliography: [book.bib, packages.bib]
biblio-style: apalike
link-citations: yes
github-repo: rstudio/bookdown-demo
---

```{r, include=FALSE, echo=FALSE}
knitr::opts_chunk$set(cache = FALSE, message = F, error = F, warning = F, eval = TRUE)
```

# Introducción {-}

Utilizaremos los datos de @weber1974structure sobre consumo de proteínas en los países europeos en la década de los '70 del pasado siglo.

Comenzamos por cargar los datos en **R**.

```{r}
data.protein = read.csv("data/protein.csv")
```

En este caso, el archivo que queremos importar en **R** se encuentra en un recurso web, en lugar de la ruta local usual. Una vez importados los datos, podemos ver de qué se tratan.

```{r, message=F}
library(dplyr)
library(magrittr)

data.protein %>% head
```


```{r}
dim(data.protein)
```

Tenemos 25 países y 10 variables, aunque una de estas variables es `Country`, que contiene el identificador de cada fila. Debemos transformar este dataset para deshacernos de la columna `Country` sin perder la información de las filas. Esto lo hacemos con el comando `rownames` (que es de lectura y asignación).

```{r}
rownames(data.protein)
```

```{r}
rownames(data.protein) = data.protein$Country
```

Si ahora vemos nuestro dataset, observamos que la información de la variable `Country` está repetida en los nombres de las filas.

```{r}
data.protein %>% head
```

Por tanto, podemos eliminar esa columna

```{r}
data.protein$Country = NULL
```

Como podemos observar, aunque posiblemente las variables estén medidas en las mismas unidades, no se encuentran en el mismo rango de valores. Por ejemplo, `Cereals` toma valores altos comparada con el resto. Para evitar que la escala individual de las variables afecten el resultado final, escalamos previamente la matriz de datos.


```{r}
data.protein %<>% scale %>% as.data.frame
data.protein %>% head
```

